【裁判字號】    99,消債抗,194
【裁判日期】    990831
【裁判案由】    聲請免責
【裁判全文】
臺灣高雄地方法院民事裁定           99年度消債抗字第194號
抗  告  人  聯邦商業銀行股份有限公司
法定代理人  甲○○
相  對  人  乙○○
上列當事人因消費者債務清理之聲請免責事件，抗告人對於民國
99年6 月4 日本院99年度消債聲字第16號裁定，提起抗告，本院
裁定如下：
    主  文
抗告駁回。
抗告程序費用由抗告人負擔。
    理  由
一、抗告意旨略以：原審裁定固以相對人患精神分裂症，無法從
    事一般工作致不足以支應日常生活必要開銷，其以預借現金
    方式支應日常生活必要開銷非無可能，難認有奢侈情事而裁
    定相對人免責，惟相對人係於民國93年8 月31日、94年7 月
    29日分別向抗告人預借現金新臺幣（下同）20萬元及18萬元
    ，而相對人係於96年2 月起始領取低收入戶及身心障礙補助
    ，則其於93、94年間是否即無法從事一般工作致不足以支應
    日常生活開銷，未見原裁定說明；且如相對人借貸上開二筆
    金額係用於生活必要費用支出，何需再持他金融機構發行之
    信用卡支付生活必要費用？又原裁定亦未就相對人單月消費
    總額說明，即遽以裁定免除相對人之債務，顯有不當，爰依
    法提起抗告等語。
二、按「法院為終止或終結清算程序之裁定確定後，除別有規定
    外，應以裁定免除債務人之債務」、「法院裁定開始清算程
    序後，債務人有薪資、執行業務所得或其他固定收入，而普
    通債權人之分配總額低於債務人聲請清算前二年間，可處分
    所得扣除自己及依法應受其扶養者所必要生活費用之數額者
    ，法院應為不免責之裁定，但債務人證明經普通債權人全體
    同意者，不在此限」、「債務人有下列各款情形之一者，法
    院應為不免責之裁定，但債務人證明經普通債權人全體同意
    者，不在此限：一、於七年內曾依破產法或本條例規定受免
    責；二、隱匿、毀損應屬清算財團之財產，或為其他不利於
    債權人之處分；三、捏造債務或承認不真實之債務；四、因
    浪費、賭博或其他投機行為，致財產顯然減少或負擔過重之
    債務，而生開始清算之原因；五、於清算聲請前一年內，已
    有清算之原因，而隱瞞其事實，使他人與之為交易致生損害
    ；六、明知已有清算原因之事實，非基於本人之義務，而以
    特別利於債權人中之一人或數人為目的，提供擔保或消滅債
    務；七、隱匿、毀棄、偽造或變造帳簿或其他會計文件之全
    部或一部，致其財產之狀況不真確；八、故意於財產及收入
    狀況說明書為不實之記載，或有其他故意違反本條例所定義
    務之行為」，消費者債務清理條例第132 條、第133 條、第
    134 條分別定有明文。又消費者債務清理制度並非在使債務
    人恣意消費所造成之債務，轉嫁予債權人負擔，債務人免責
    制度，應在鼓勵勤勞誠實之債務人，而非縱容債務人奢侈浪
    費，倘債務人於聲請清算前之相當期間內，利用信用金融之
    機會，恣意為非屬通常生活所需之鉅額消費或作奢侈性、浪
    費性之消費，而不在意日後履行返還之能力，反而算計消費
    者債務清理條例中之免責制度，濫用清算程序以規避其應負
    擔之償還責任，自與消費者債務清理條例之立法本旨有違。
    而所謂浪費或投機行為實不易認定，亦難有統一之客觀標準
    ，依每一債務人之情況而有不同。又所謂客觀標準，究採取
    寬鬆認定，抑是嚴苛審核，法院應視具體事件而定。蓋何種
    生活方式屬浪費或投機，可能因債務人成長過程中之生活環
    境、背景及經歷，誠有密切關聯；因此，本院判斷生活程度
    是否浪費、投機或明知已有清算原因之事實等標準，倘依寬
    鬆標準認定，則將使金融機構面臨消費者惡意不清償債務或
    僅清償部分債務之道德危機，應非立法真意之所在，反之若
    從嚴審核，則難以達成陷於經濟之弱者，有重建更生之立法
    目的；故衡量債務人行為是否為浪費或投機，自應審酌債務
    人收入、所有財產、負債及家庭必要支出等各因素而為整體
    之考量，並非僅限於債務人之支出，合先敘明。
三、經查：
  (一)本件相對人前依消費債務清理條例聲請清算，經本院於97年
    12月31日裁定開始清算在案；嗣經本院司法事務官審酌相對
    人財產顯不敷清償清算財團費用及債務，而以98年度司執消
    債清字第3 號裁定終止清算程序，其後復經本院以99年度消
    債聲字第16號裁定相對人免責，有上開本院97年度消債清字
    第11號、98年度司執消債清字第3 號、99年度消債聲字第16
    號裁定在卷可稽。
  (二)抗告人固以上開事由主張本院原審不應為免責裁定云云，惟
    查：
  1.相對人係自96年2 月起每月領取政府補助共11,000元，而其
    於開始清算後，並無薪資或執行業務所得，亦無應屬於清算
    財團之財產，有卷附收入狀況說明書及切結書在卷可考，是
    相對人於法院裁定開始清算程序後，既未有薪資、執行業務
    所得或其他固定收入，即無消費者債務清理條例第133 條所
    定應裁定不免責之事由，合先敘明。
  2.又原審依債權銀行台新銀行所陳報之相對人之消費明細所示
    ，認相對人於92至94年間，每月消費金額約在數千元不等，
    多屬民生食衣住行之支出，難認已逾必要消費之範圍；又其
    中單筆逾萬元之消費，僅有兩筆，金額分別為12,544元、16
    ,000元，與其全部債務金額相較亦屬小額，難認因此而生開
    始清算之原因；再其固有向聯邦銀行預借現金，惟係屬通信
    貸款，而其因罹患精神分裂症，於96、97年間已漸無法從事
    一般工作致不足以支應日常生活所必要開銷甚至清償債務，
    其以預借現金支應日常生活所需，亦非無可能，難認有奢侈
    之情事；另債權人雖指相對人有刷卡支出項目有高額消費之
    支出，然據各債權人提出之信用卡歷史消費明細表觀之，除
    分期通信貸款外，相對人其他日常生活消費支出之金額尚在
    合理之範圍內；且依債權表所示，各債權人利息債權之利率
    均多為年息百分之19至20之間，是相對人之債務增生，有相
    當程度係源於循環利息、違約金及手續費快速累積，而相對
    人係靠補助款維生，以債養債，惡性循環，終至無力繳納，
    尚難認其清算之原因係出於浪費、賭博或其他投機行為所致
    等語。本院認原審審酌上開消費支出項目及費用後，認相對
    人並無構成浪費事由尚無不合，是所為之原裁定自非無據。
  3.抗告人雖以相對人於93年8 月31日、94年7 月29日分別向其
    預借現金20萬元及18萬元，而相對人係於96年2 月起始領取
    低收入戶及身心障礙補助，其是否於93、94年間即無法從事
    一般工作致不足以支應開銷，未見原裁定說明云云。查相對
    人於93至95年間係分別任職於大豐富事業股份有限公司、展
    群營造股份有限公司，及在黃昏市場自營水餃販賣業，有其
    提出之勞工保險被保險人投保資料表、切結書等件可稽（見
    消債清卷第63頁），當時薪資約2 、3 萬餘元，其當時既有
    一定之收入，其以預借現金或再持他金融機構發行之信用卡
    支付生活必要費用或因理財規劃而為不同之消費行為，尚合
    於情理，難認有何投機或浪費之情；又觀諸其於93年、94年
    之消費明細，預借現金次數並非頻繁，其日常消費金額亦非
    龐大，每月消費金額約在數千元或上萬元之間，而以相對人
    當時有工作能力並有一定之收入，偶為日常生活消費支出，
    實屬人情之常，又一般人難免有一時週轉不便或因意外事故
    、急病等偶發事件而有臨時支出現金之需求，則相對人上述
    支出及預借現金之行為，要難認為係投機、奢侈、或浪費之
    行為。惟相對人罹患上開精神疾病後，已無法從事一般工作
    ，已據相對人提出診斷證明書在卷可憑（見消債清卷第94頁
    ），故原裁定認原告於罹病後因無法從事一般工作致不足以
    支應日常生活所必要開銷甚至清償債務，其須以預借現金支
    應日常生活所需並非無可能乙節自非全屬無據，本院審酌相
    對人原係有固定收入，惟於罹病後漸無法工作並僅能以領補
    助金而為生活支出致無法清償債務，實難認係因投機、奢侈
    或浪費行為致其負擔過重債務而生清算之原因，抗告人徒以
    相對人有為上開預借現金行為，並有使用他行之信用卡，且
    原裁定未具體載明相對人之每月消費金額，即遽認相對人符
    合消費者債務清理條例有第134 條第4 款之浪費之不免責事
    由，究有未合而無足採。
  4.基上所述，原審認相對人並無投機、奢侈或浪費之行為，亦
    查無其他消費者債務清理條例第133條前段或第134條各款所
    定之情事，而裁定相對人應予免責，並無違誤。抗告意旨仍
    執陳詞指摘原裁定不當，求予廢棄，為無理由，應予駁回。
四、據上論結，本件抗告為無理由，依消費者債務清理條例第15
    條，民事訴訟法第495 條之1 第1項 、第449 條第1 項、第
    95條、第78條，裁定如主文。
中    華    民    國    99    年    8    月    31    日
                  民事第四庭  審判長法  官  黃宏欽
                                    法  官  楊淑儀
                                    法  官  楊淑珍
上為正本係照原本作成
本裁定不得再抗告。
中    華    民    國    99    年    8    月    31    日
                                    書記官  吳良美

司法院資訊處製作；財團法人民間司法改革基金會備份。
